臺灣高等法院民事判決　　　　　　　　 95年度上易字第710號
上　訴　人　甲○○
訴訟代理人　羅明宏律師
被　上訴人　丙○○
訴訟代理人　乙○○
上列當事人間請求侵權行為損害賠償事件，上訴人對於中華民國
95年6月28日臺灣宜蘭地方法院95年度訴字第9號第一審判決提起
上訴，本院於95年12月19日言詞辯論終結，判決如下：
    主  文
上訴駁回。
第二審訴訟費用由上訴人負擔。
    事實及理由
一、本件被上訴人主張：上訴人於民國93年9月23日中午12時30
    分騎乘車號LEL-6 81號重機車，自宜蘭縣宜蘭市○○路○段
    59巷1弄內由西往東騎乘，行經該弄16號前不慎撞及適由該
    弄16號前走出之伊，致伊受有口腔及唇部撕裂傷、頭部外傷
    、上下排牙齒斷落造成牙套凹陷變形脫落、頸部挫傷、臉部
    撕裂傷及擦傷等傷害，爰依侵權行為法則請求判命上訴人賠
    償伊醫療費用等共計新台幣（下同）111萬2705元及自刑事
    附帶民事訴訟起訴狀繕本送達翌日起至清償日止之法定遲延
    利息之判決（原審僅判命上訴人給付85萬7645元本息，其餘
    則駁回被上訴人之請求。被上訴人就其敗訴部分，並未聲明
    不服）。答辯聲明：駁回對造之上訴。
二、上訴人則以：伊於當日固不慎撞及被上訴人致被上訴人受傷
    ，惟肇事巷弄路寬不及5米，且兩旁均有停車，而當時天雨
    視線不佳，被上訴人家門口停放一輛小貨車，伊行經該處時
    ，被上訴人突然手持雨傘衝出，致伊閃避不及而撞及被上訴
    人。本件係因路邊停有中型車輛擋住視線，且被上訴人未注
    意左右有無來車即突然衝出，任何人於此情況下，縱使減速
    慢行，亦均無法避免車禍之發生，被上訴人就本件車禍之發
    生應與有過失，且應負七成或九成責任，檢察官亦同此認定
    。而伊因要行經被上訴人住家不遠處之轉彎處，車速不可能
    太快。另被上訴人請求之醫療費用中，有部分如攝影費、隔
    離霜應非屬醫療必要，藥局購物部分無項目及支出內容，亦
    難認係屬於醫療支出且具有必要性，均應予剔除；又預估醫
    療費用部分，雖據其分別提出醫院或診所之估價單，但說明
    過於簡單，而長庚醫院及羅東博愛醫院均稱無法預估重建「
    上下排牙齒斷落及固定假牙掉落」之費用，被上訴人提出之
    醫師建議之醫療方式互有不同，且說明過於簡單，顯見被上
    訴人治療方式極有爭議，何種方式為必要治療？費用多少？
    均未見被上訴人提出說明，且其亦尚未實際支出植牙費用，
    更未提出醫療單據，而宜蘭地區醫院及診所修補斷裂牙齒，
    1 顆平均僅5、6千元而已，是被上訴人請求金額顯有高估之
    嫌，交通費用部分，被上訴人並未提出證明，且預估部分尚
    未實際支出；而伊僅為家庭主婦，無工作收入且需照顧稚齡
    幼子，且被上訴人受傷部位業已痊癒，不至影響日常家居生
    活，衡量兩造家庭狀況及被上訴人所受損害情形，被上訴人
    請求30萬元之精神慰撫金顯然過高，應予酌減為2萬元為適
    當等語，資為抗辯。上訴聲明：(一)原判決不利於上訴人部分
    廢棄。(二)上廢棄部分，被上訴人在第一審之訴及假執行之聲
    請均駁回。
三、兩造不爭執之事實：
    上訴人於93年9月23日中午12時30分騎乘車號LEL-681號重機
    車，於宜蘭縣宜蘭市○○路○段59巷1弄內由西往東騎乘，行
    經該弄16號前不慎撞及適由該弄16號前走出之被上訴人，致
    被上訴人受有口腔及唇部撕裂傷、頭部外傷、上下排牙齒斷
    落造成牙套凹陷變形脫落、頸部挫傷、臉部撕裂傷及擦傷等
    傷害。
四、兩造爭執事項：(一)被上訴人就本件車禍之發生是否與有過失
    ？及其過失比例為何？(二)被上訴人之植牙是否屬必要醫療？
    (三)被上訴人請求之慰撫金是否過高？ 茲分述之。
  (一)被上訴人就本件車禍之發生是否與有過失，及其過失比例為
    何部分？
    上訴人抗辯本件車禍之發生係因被上訴人突然竄出，致伊煞
    避不及而肇事，惟為被上訴人否認。經查：
  (1)按「汽車行駛時，駕駛人應注意車前狀況，並隨時採取必要
    之安全措施。」、「行車速度，依速限標誌或標線之規定，
    無標誌或標線者，應依左列規定：一、行車時速不得超過50
    公里。但在未劃設車道線、行車分向線之道路，或設有快慢
    車道分隔線之慢車道，時速不得超過40公里。二、行經彎道
    、坡路、狹路、狹橋、隧道、泥濘或積水道路、無號誌之交
    岔路口、道路修理地段或行近工廠、學校、醫院、車站、會
    堂、娛樂、展覽、競技等公共場所出、入口及其他人車擁擠
    處所，或因雨霧致視線不清或道路發生臨時障礙時，均應減
    速慢行，作隨時停車之準備。」、「汽車除行駛於單行道或
    指定行駛於左側車道外，在未劃標線之道路，應靠右行駛。
    但遇有特殊情況必須行駛左側道路時，除應減速慢行外，並
    注意前方來車及行人。」道路交通安全規則第94第3項、第
    93條第1項、第95條第1項分別定有明文。
  (2)依卷附警局製作之道路交通事故現場圖、交通事故調查報告
    表、現場照片及上訴人提出之現場示意圖及照片所示，系爭
    女中路3段59巷1弄非主要道路，未劃有分向線，上訴人當時
    係由接連嵐峰路2段之巷道入口轉入，該巷弄周圍主要為住
    家，弄道寬約6公尺（見原審附卷之偵查卷第25頁之道路交
    通事故現場圖），兩側住戶部分門前停放機車或汽車，被上
    訴人住59巷1弄16號門前（朝近嵐峰路方向）不遠處停放一
    輛小貨車，故該弄實際上因多處停放車輛而更形狹隘，且事
    故發生時天候為雨，視線上本較晴天為差，但時值中午有自
    然光線，該弄道無缺陷，尚無不能注意之情事，則上訴人於
    雨天騎乘機車由嵐峰路轉入系爭周圍多為住家、門前常停放
    車輛之巷弄，當可預見可能會有住戶甚至兒童自其住家步出
    ，而遭屋前停放之車輛遮蔽身影，致上訴人騎乘機車經過時
    之視線有受干擾、影響之情形，上訴人自應提高其注意義務
    ，除注意車前狀況，隨時採取必要之安全措施；在行經狹路
    、人車擁擠處所，或因雨霧致視線不清或道路發生臨時障礙
    時，均應減速慢行，作隨時停車之準備；且在未劃標線之道
    路，應盡量靠右行駛，如遇有特殊情況必須行駛左側道路時
    ，除應減速慢行外，並注意前方來車及行人。而兩造就
    本件事故時，被上訴人住處門前停有一小貨車，並不爭執，
    倘被上訴人係突然自該小貨車後竄出致被撞及，其受傷倒地
    之血跡應位於較靠路中位置，始符合常理，然觀諸警局製作
    之道路交通事故現場圖（見原審卷附偵查卷第25頁），本件
    事故後散落於現場之傘具位置，距被上訴人住處方向之路面
    邊緣僅0.8公尺，血跡位置距離同向路面邊緣更少於0.8公尺
    ，被上訴人手持之信封掉落現場位置距同向路面邊緣亦僅有
    1.8公尺，參以被上訴人為60歲之老婦非孩童，行動較遲緩
    觀之，可見被上訴人當時剛由其住處門前走出不遠，即遭上
    訴人所騎機車撞及受傷。是上訴人抗辯本件車禍係被上訴人
    突然自該小貨車竄出云云，尚非可採。
  (3)綜上，堪見上訴人當時騎車經過系爭巷弄時，確實疏未注意
    車前狀況，減速慢行，作隨時停車之準備，且未靠右行駛，
    因而撞及適從系爭巷弄左側即該弄16號住處前走出之被上訴
    人甚明。本件車禍之發生應係因上訴人應注意、能注意而疏
    未注意遵守交通安全規則第94第3項、第93條第1項、第95
    條第1項之規定所肇致，被上訴人應無可歸責之原因，是上
    訴人辯稱被上訴人穿越巷弄時未注意左右來車，突然衝出，
    乃與有過失，且過失重大，應自負七成或九成之過失責任云
    云，並不足為採。
  (二)被上訴人之植牙是否屬必要醫療？
    被上訴人主張其因前開傷害，造成其上顎固定牙套被撞扭曲
    變形，作為牙套支柱之7顆牙齒，僅餘1顆部分殘留外，其餘
    全部斷裂，下顎活動牙套被撞後不知去向，並有2顆牙齒斷
    裂，合計共9顆牙齒被撞毀，殘留之牙根已無用，不能再供
    為牙套支柱使用，必須拔除，嗣經其至長庚紀念醫院求診，
    預估需支出牙齒重建費用76萬3000元，並提出長庚紀念醫院
    義齒補綴科醫師所出具之估價單1件為佐（見原審卷附本院
    94年度交附民字第23號卷宗第13頁），然為上訴人所否認，
    並以前揭情詞置辯。經查：
  (1)依宜蘭醫院94年11月14日94宜醫歷字第6150號函檢送之摘要
    回覆單、病歷，及該院所出具之診斷證明書所示，被上訴人
    於93年9月23日急診時，確受有上唇撕裂傷、假牙往內凹陷
    、假牙牙根斷裂之傷害（見原審卷附偵查卷宗第19頁、原法
    院94年度交簡上第13號刑事卷宗第43至49頁）。另被上訴人
    同日轉診至羅東博愛醫院，依該院94年11月15日（94）羅博
    醫字第2005110150號函所附中文病情說明、病歷，及該院所
    出具之診斷證明書所示，被上訴人因車禍而受有口腔及唇部
    撕裂傷、頭部外傷、假牙脫落、頸部挫傷、臉部撕裂傷及挫
    傷，且因上下排牙齒斷落，造成固定假牙掉落之傷害（見偵
    查卷宗第20頁、原法院94年度交簡上第13號刑事卷宗第63至
    71頁）。依前開醫院之診察，可知假牙即所謂「牙套」，乃
    需靠一、二顆真牙根支持。而本件被上訴人於車禍發生時假
    牙脫落之原因，即係因上下排牙齒斷落所致，是被上訴人主
    張其有進行全口牙齒重建之必要，應堪採信。
  (2)關於牙齒重建之必要費用，經原審檢送被上訴人在宜蘭醫院
    及羅東博愛醫院就診之病歷資料，函詢長庚紀念醫院關於被
    上訴人因車禍受傷造成「上下排牙齒斷落及固定假牙掉落」
    部分，預估將來牙齒重建之費用數額為何，經該院函覆依被
    上訴人病情初步評估，其未來重建費用約需花費74萬元，此
    有長庚紀念醫院95年5月12日（95）長庚院法字第0243號函
    暨病歷資料在卷可按（見原審卷第87頁）。而被害人預估將
    來之醫藥費，仍為其回復健康所必需之支出，自得請求加害
    人預先支付，是被上訴人請求上訴人賠償牙齒重建費用74
    萬元，即屬有據。
  (3)上訴人雖抗辯被上訴人提出之醫療計劃，三位醫師之醫療方
    式均不同，且被上訴人為植牙醫療是否必要，未見被上訴人
    說明，且費用高於宜蘭地區之修補斷裂牙齒費用，此非必要
    等語。惟查：本件車禍撞斷被上訴人上顎七顆真牙，下顎二
    顆真牙，假牙亦被撞毀，而因真牙被撞斷，牙根已無用，必
    需拔除，致假牙無所依附，而必需植牙。再參以被上訴人係
    因上下排真牙齒斷落，造成固定假牙同時掉落之傷害，而其
    上顎受傷疤痕存在，使用活動假牙牙套，咀嚼時會疼痛，而
    植牙為現今牙齒重建之普遍方式之一，為眾所週知，是以植
    牙應屬必要。而長庚醫院所估列之費用，核與一般植牙費用
    相當，是上訴人抗辯被上訴人無植牙必要及其費用高估云云
    ，尚非可採。
  (三)被上訴人請求之慰撫金是否過高部分：
    查被上訴人於前開時、地因上訴人之過失行為而受有上揭傷
    害，於93年9月23日至93年9月30日在羅東博愛醫院住院8天
    ，接受口腔撕裂傷縫合術、假牙移除術，臉部傷口縫合術，
    並因上、下排牙齒斷落，造成假牙掉落，術後左上唇0.3公
    分凹陷，並有疤痕痙攣之情形，其身體及精神上確受有痛苦
    ，是被上訴人請求上訴人賠償非財產上所受損害，乃屬有據
    。原審審酌被上訴人為33年8月生，於本件車禍發生時60 歲
    ，專科畢業，曾任學校課外活動、家政、本土語言等科目兼
    任老師，月收入約數千元，名下有不動產數筆及汽車1輛；
    而上訴人為70年12月生，車禍發生時23歲，高職補校畢業，
    曾從事美容業，月收入約1萬多元，目前為家庭主婦，僅偶
    爾兼職，名下無不動產，現與公婆同住，育有1名2歲多之小
    孩等兩造之身分、地位、經濟狀況、本件傷害事件發生過程
    、被上訴人所受傷害程度及上訴人事後態度等一切情狀，認
    被上訴人請求慰撫金以10萬元為適當，經核並無不合。
  (四)至被上訴人請求其他醫療費用經原審審核認定為1萬7645元
    ，上訴人上訴時就此均未再為爭執，另被上訴人請求之交通
    費3萬元業據原審駁回，均不在本院審酌範疇內，併此敘明
    。
五、綜上所述，本件被上訴人所受損害之總額，經加計前述醫療
    費用、精神慰撫金，合計85萬7645元（即17,645元＋740,
    000＋100,000元＝857,645元）。是被上訴人依侵權行為法
    則請求上訴人如數本息，即屬正當，應予准許。原審判命上
    訴人如數給付，於法並無不合。上訴意旨指摘原判決不當，
    求予廢棄改判，為無理由，應予駁回。
六、本件事證已臻明確，兩造其餘主張與舉證，經審酌核與判決
    結果不生影響，爰不逐一論述，併此敘明。
七、據上論結，本件上訴為無理由，依民事訴訟法第449條第1項
    、第78條，判決如主文。
中　　華　　民　　國　　96　　年　　 1　　月　　2 　　日
　　　　　　　　　民事第七庭
                      審判長法　官  鄭三源
　　　　　　　　　　　      法　官  黃嘉烈
　　　　　　　　　　　      法　官  周美月
正本係照原本作成。
不得上訴。
中　　華　　民　　國　　96　　年　　1 　　月　　3 　　日
　　　　　　　　　　　　　　書記官  李華安
